臺灣臺中地方法院民事判決　99年度重訴字第465號
原　　　告　賴坤堂
訴訟代理人　王文聖律師
複　代理人　孫興
　　　　　　廖君育
　　　　　　游琦俊律師
被　　　告　何進益
上列當事人間分割共有物事件，本院於100年2月16日言詞辯論終
結，判決如下：
    主    文
兩造共有坐落臺中市○○區○○段七六六之八地號、地目旱、面
積二萬四千九百七十五平方公尺土地准予分割，分割方法如附圖
所示編號Ｂ部分面積八千三百二十五平方公尺分歸原告取得，編
號Ａ部分面積一萬六千六百五十平方公尺土地分歸被告取得。
訴訟費用由兩造依應有部分比例負擔。
    事實及理由
一、原告起訴主張略以：坐落於臺中市○○區○○段766-8地號
    土地，地目旱，面積24,975平方公尺土地為兩造共有，應有
    部分比例原告為3分1，被告3分之2。經查，系爭土地雖為山
    坡地保育區農牧用地，然系爭土地分割後，兩造各取得之土
    地面積已逾2,500平方公尺，依農業發展條例第16條第1項規
    定，自得分割為單獨所有，又系爭土地既無因物之使用目的
    不能分割情事，亦未訂有不能分割之期限，且原告於起訴前
    ，亦與被告多次協議分割，仍無法達成協議，是原告本於民
    法第823條之土地共有人分割請求權提起本訴，自屬有據。
    系爭土地除有相思木、果樹等農作物並無其他地上物，且系
    爭土地為山坡地，地形大部分呈坡狀而不平坦，而其對外道
    路則有附圖虛線部份所示道路，乃分割後兩造均得利用現有
    道路對外通行，方便兩造利用分得後之土地，故原告所主張
    附圖分割方案，顯符合兩造利益，對於系爭土地整體利用價
    值均兼及平等均衡。並聲明：兩造共有坐落臺中市○○區○
    ○段766-8地號、地目旱、面積24,975平方公尺土地准予分
    割，分割方法如附圖所示編號B部分面積8,325平方公尺分歸
    原告取得，編號A部分面積16,650平方公尺土地分歸被告取
    得。
二、對被告答辯之陳述：系爭土地為山坡地，除有相思木、果樹
    等農作物並無其他地上物，地形大部分呈坡狀而不平坦，已
    如上述，且分割後兩造均得利用現有道路對外通行，方便兩
    造利用分得後之土地，故原告所主張附圖分割方案，顯符合
    兩造利益，且對於系爭土地整體利用價值均兼及平等均衡。
    對此，反觀被告主張分割方案，原告所分得土地均無對外通
    行道路，且地形呈狹長不規則狀，顯非妥適公平分割方案。
三、被告答辯略以：系爭土地為山坡地，地勢由高（東）至低（
    西）而下（即原告主張分割方案附圖所示A至B），如依原告
    所主張分割方案，原告土地之地勢較平坦，被告土地地勢陡
    峭，就整體土地開發利用價值，對被告極不公平。不動產價
    值係以區域因素及個別因素兩大項綜合評估而定，其個別因
    素中，臨路情形及地形地勢條件更是影響不動產價值主因，
    如依原告所主張分割方案，原告之土地臨對外道路近且地形
    地勢較平坦，就整體土地價值而言，分割後對被告權益造成
    極大損失。依現場勘驗圖所示，其私設道路僅及於原告所主
    張土地內，分割後原告即可通行至對外道路，反觀，被告大
    部分土地根本無對外通行道路，如要通行尚須花費一筆為數
    不小費用自行開路，亦對被告不公平。依原告所主張之分割
    方案，原告之土地持分最少，卻是整筆土地最菁華、價值最
    高之部分，反之被告所分得者，則不然。綜上，若採被告所
    主張之分案（即第二案），由被告取得A部分，原告取得B部
    分，分割後兩造土地均有最差及菁華部分，且均臨對外道路
    ，最符合兩造之利益。並聲明：駁回原告之訴。
四、本件得心證之理由：
  (一)按各共有人，除法令另有規定外，得隨時請求分割共有物。
    但因物之使用目的不能分割或契約訂有不分割之期限者，不
    在此限。民法第823條第1項定有明文。本件原告主張系爭土
    地為兩造所共有，兩造應有部分如附表所示，系爭土地並無
    依物之使用目的，不能分割之情形，兩造間亦未訂有不分割
    之契約，兩造復不能達成分割協議，業據原告提出土地登記
    謄本、地籍圖為證，且為被告所不爭執，堪認原告之主張為
    真實。
  (二)又按每宗耕地分割後，每人所有面積未達0.25公頃者，不得
    分割。農發條例第16條第1項定有明文。查系爭土地其地目
    為田，雖屬耕地性質，固係農業發展條例第3條第11 款所謂
    之耕地。然因系爭土地分割後，兩造所分得之土地均大於
    0.25公頃，故應得為分割。則原告請求將系爭土地分割，洵
    屬正當，應予准許。
  (三)再按分割共有物，除應斟酌各共有人之意願、利害關係及共
    有物之性質外，尚應斟酌分得部分所得利用之價值、經濟效
    用等原則。且裁判分割共有物，屬形成判決，法院定共有物
    之分割方法，固應斟酌當事人之聲明及上開事項等，而本其
    自由裁量權為公平合理之分配，但並不受當事人聲明、主張
    或分管約定之拘束（參最高法院84年度台上字第1538號、94
    年度台上字第1768號、93年度台上字第1797號判決要旨）。
    準此，請求分割共有物之訴，法院應依民法第824條第1、2
    、3項之規定，斟酌共有人之意願，共有物之性質、經濟效
    益及全體共有人之利益，為公平適當之分配。查原告主張就
    系爭土地採原物分割方式，其分割分案如上開聲明（即方案
    一）所示，而被告除請求駁回原告之訴外，另主張分割方案
    （即方案二）。經查，系爭土地經本院至現場履勘結果：「
    現場土地為山坡地，對外有通聯道路設有閘門，土地內有兩
    造私設道路，寬約五米，通聯到對外道路，地勢坡度大，尚
    有樹林，無建築物」，有本院99年12月9日勘驗測量筆錄在
    卷可佐，並據本院會同臺中市（改制前為台中縣）雅潭地政
    事務所地政人員至現場勘驗屬實，製有前開勘驗筆錄及有該
    所99年12月28日雅地二字第0990209309號函檢附之土地複丈
    成果圖（包含原告主張之第一案及被告主張之第二案）在卷
    可憑。而依上開本院勘驗所得及土地複丈成果圖所示，系爭
    土地有連外之道路，系爭土地內並有兩造私設之道路，而原
    告所提出之分割方案圖（即第一案），兩造私設之道路大部
    均分於兩造（即方案一中之2、3、4、5、6、7、8、9、10點
    之分割連線所經之道路），且該私設道路亦可聯絡外部公路
    ，反觀被告所提出之分割方案（即第二案），兩造私設之道
    路，原告所分得之土地除出口端（即第二案中之8、9點之分
    割連線所經之道路）外，前述私設道路（即方案一中之2、3
    、4、5、6、7、8、9、10點之分割連線所經之道路）均在被
    告所分得之土地之內，另一私設道路則需通行另一766-5地
    號土地，顯然原告所提出之前揭分割分案圖（即第一案），
    核與兩造目前所使用系爭土地之現狀大致相符，對各共有人
    影響較小，且尚有道路供兩造對外通行之用，對兩造均為有
    利，能使得系爭土地發揮最大經濟效用。
  (四)綜上，原告主張之上開分割方案圖，依上開說明，既參酌兩
    造分割之意願、共有人利益、共有物之性質、經濟效用等情
    狀，本院認原告主張之上揭分割方案，堪予憑採。爰判決分
    割如主文第1項所示。
五、按因共有物分割事件涉訟，由敗訴當事人負擔訴訟費用顯失
    公平者，法院得酌量情形，命勝訴之當事人負擔其一部，民
    事訴訟法第80條之1設有規定。本件為共有物分割事件，在
    性質上並無訟爭性，縱令兩造互易其地位，裁判結果仍無不
    同，故由被告負擔全部費用，顯有失公平，是本院酌量兩造
    之情形，認訴訟費用宜由各當事人依其就系爭土地之原應有
    部分比例分擔，爰諭知如主文第2項所示。
六、訴訟費用負擔之依據：民事訴訟法第80條之1。
中    華    民    國   100    年    3     月    14    日
                  民事第四庭    法  官  張清洲
正本係照原本作成。
如對本判決上訴，須於判決送達後20日內向本院提出上訴狀。如
委任律師提起上訴者，應一併繳納上訴審裁判費。
中    華    民    國   100    年    3     月    14    日
                                書記官  顏督訓